【裁判字號】    99,台上,5442
【裁判日期】    990831
【裁判案由】    違反貪污治罪條例
【裁判全文】
最高法院刑事判決            九十九年度台上字第五四四二號
上  訴  人  台灣高等法院檢察署檢察官
上  訴  人
即  被  告  甲 ○ ○
            乙○○○
共      同
選任辯護人  呂 福 元律師
被      告  丙 ○ ○
選任辯護人  賴 重 堯律師
上訴人等因被告等違反貪污治罪條例案件，不服台灣高等法院中
華民國九十八年十月三十日第二審更審判決（九十六年度上更(一)
字第六九二號，起訴案號：台灣桃園地方法院檢察署八十八年度
偵字第一九七一、一六七四七號、同年度偵緝字第六九０號；追
加起訴案號：台灣桃園地方法院檢察署八十九年度偵緝字第四六
九號），提起上訴，本院判決如下：
    主  文
原判決關於甲○○之罪刑及乙○○○、丙○○部分均撤銷，乙○
○○、丙○○部分發回台灣高等法院。
甲○○部分公訴不受理。
    理  由
甲、撤銷發回（即乙○○○、丙○○）部分
本件原判決撤銷第一審關於上訴人即被告乙○○○、被告丙○○
部分之科刑判決，改判論乙○○○以與依法令從事公務之人員，
共同購辦公用物品，有舞弊情事罪，處有期徒刑拾年陸月，併科
罰金新台幣（下同）壹佰伍拾萬元，褫奪公權陸年，並諭知罰金
如易服勞役之折算標準及為相關沒收之宣告。就丙○○部分，則
認不能證明其有被訴之犯罪，改判諭知無罪。固非無見。
惟查：（一）科刑判決所認定之事實，與所採之證據，不相適合
，即屬證據上理由矛盾，其判決當然為違背法令。原判決認定甲
○○（已死亡）擔任桃園縣新屋鄉（下稱新屋鄉）鄉長期間，於
辦理該鄉公所購買後述土地之職務時，與其妻乙○○○共同舞弊
。在購辦過程中，甲○○為遂行其等取得不法價差之利益，乃延
宕撤銷已判刑確定之正犯羅松吉（坐落桃園縣新屋鄉○○段二０
００至二００九地號及二０一一地號等十一筆土地〈下稱本件土
地〉均登記在其名下）之自耕能力證明書，遲至民國八十二年七
月二十三日始批示請示桃園縣政府，新屋鄉公所農業課技士羅煥
潘旋依甲○○指示，以同年七月二十四日新鄉字第七一九三號函
請桃園縣政府釋示。嗣因桃園縣政府遲未函覆，羅煥潘遂於同年
八月六日以電話請示桃園縣政府承辦人員，經承辦人員告知應撤
銷羅松吉之自耕能力證明書，羅煥潘隨即轉知該公所秘書丙○○
，並表示不再等候桃園縣政府函覆，將逕行發函撤銷羅松吉之自
耕能力證明書等情部分，係以證人羅煥潘之證言及新屋鄉公所八
十二年八月二十日新鄉字第七七七三號函影本等為主要論據（見
原判決第二０頁第五、九、一０列）。然卷查證人羅煥潘於偵訊
時證稱：「（後來你所寫的簽呈處理情形如何？）該簽呈在當月
七日有簽退說要依據何法令撤銷，我即於七月十五日再寫一份簽
呈轉呈課長到鄉長，課長在七月十五日亦批示，後來秘書批示再
請示上級單位，我在七月二十三日又再寫一份簽呈請示縣府，後
來縣府是經我以電話請示，……我再提出簽呈核示的三、四天後
（，）以電話請示（縣府），他說依據內政部的函應予撤銷，後
來我即寫簽呈撤銷，在八十二年八月二日（擬稿）發文撤銷。」
等語（見偵字第一九七一號卷第二一四頁）。又撤銷羅松吉自耕
能力證明書之公文係由羅煥潘於八十二年八月二日擬稿，同月四
日由課長核章，經秘書丙○○核轉，鄉長甲○○於同月二十日批
示發文，有該鄉公所八十二年八月二十日新鄉字第七七七三號函
稿影本在卷可稽（見第一審卷(七)第七三頁）。則原判決認定羅煥
潘係於八十二年八月六日始以電話請示桃園縣政府之事實（此部
分不惟與乙○○○犯罪事實之認定有關，亦與丙○○犯罪成立與
否攸關，詳如後述），與所採之證據不相適合，有證據上理由矛
盾之違法。（二）客觀上為法院認定事實及適用法律基礎之證據
，雖已調查而其內容尚未明瞭者，即與未經調查無異，如遽行判
決，仍屬應於審判期日調查之證據而未予調查。原判決以：「新
屋鄉公所於八十二年七月二十四日以新鄉字第七一九三號函向桃
園縣政府聲請解釋，桃園縣政府亦遲未函覆，承辦人羅煥潘嗣於
同年八月六日乃以電話請示桃園縣政府承辦人員，本案又無積極
證據足以認定被告丙○○事前與被告甲○○、乙○○○及羅松吉
等人已有勾結舞弊售地予新屋鄉公所藉以牟利之犯罪謀議，其辯
稱本件是否撤銷羅松吉之自耕能力證明，仍有請示上級機關之必
要，在核定撤銷之前，其係基於行政執掌，建請撥付第二期款項
（新台幣，下同）五千萬元乙節，並非全然無據，縱其行政處置
有所失當，亦不能驟然認定有共同舞弊之犯罪故意及行為參與。
再者，被告丙○○並非完全未採任何補救處理，其於八十二年八
月六日即認為如發給第二期款五千萬元，原地主羅松吉自耕能力
證明書又被撤銷，恐衍生行政程序爭議等問題，故擬具簽呈建請
暫停付款，該『簽呈』並經出納人員蔡育信會簽，……以本件土
地第二期款五千萬元、第三期尾款一千三百二十八萬三千二百三
十三元之支出傳票影本……，其上均無被告丙○○之用印，而新
屋鄉公所之公款支出設有出納與主計部門控管，最後又必須經過
鄉長即被告甲○○用印核付，此觀上述支出傳票自明，是以被告
丙○○對於上開款項之核撥實無決行之權限，就本案而言，又無
證據可資證明其獲致任何不法所得，縱然被告丙○○身為鄉公所
秘書又兼本件購地審核委員會主席，對於本件土地出售人羅松吉
之自耕能力證明撤銷與後續撥款之建議，於行政程序之處置有所
疏失，然此僅為行政責任之範疇，尚不得以推論方式，即率斷被
告丙○○就被告甲○○、乙○○○之前述共同購辦公用物品舞弊
犯行。」等由，資為諭知丙○○無罪之主要論據（見原判決第三
九、四０頁，理由乙、五之(三)）。然卷查：(1)證人羅松吉於偵訊
時陳稱：「（與新屋鄉公所秘書交往多久？）在他從事秘書之後
才認識的，因為在鄉公所有承攬一些工程才認識的。」等語（見
他字第二七九號卷第七九頁背面），並有羅松吉承攬新屋鄉公所
工程一覽表在卷可稽（見偵字第一九七一號卷第一０、一一頁）
。證人即新屋鄉公所農業課職員曾憲佑於偵訊時證稱：「（申請
核發自耕能力作業流程為何？）……若發現有薪資異常或專任職
業情事，我們會直接予以撤銷，函復稅捐單位，我們在簽辦公文
時會先通知申請人提出合法的資料佐證，如不能提出，則直接發
文撤銷，公所內辦理作業一向如此。」（見偵字第一九七一號卷
第二八八頁反面）；證人即桃園縣稅捐稽徵處楊梅分處二股股長
邱瑞珠於接受調查人員調查時陳稱：「楊梅稅捐分處對自耕能力
產生疑義時，函新屋鄉公所確認自耕能力，新屋鄉公所一般在二
周內就會函覆確認結果，快的案件也有一周函覆結果，……」各
等語（見偵緝字第六九０號卷第三九頁）。以上如果均屬非虛，
則丙○○既已知悉羅松吉從事土木包工業，自不符合核發自耕能
力證明書之要件；然其竟於桃園縣稅捐稽徵處楊梅分處發函，告
知新屋鄉公所有關羅松吉於申請自耕能力證明書時係雙弘土木包
工業之負責人，且經該鄉公所建設課查明無誤，農業課承辦人羅
煥潘於八十二年七月七日簽請撤銷羅松吉之自耕能力證明書時，
仍簽註請農業課查明法令依據後再行研議；迨羅煥潘於同年月十
五日上簽表示依據內政部函得予撤銷時，丙○○復簽註須以專案
請示上級機關等情，亦為原判決所是認（見原判決第三六、三七
頁，理由乙、五之(三)）。丙○○對羅松吉之自耕能力證明書應否
撤銷一案，其處理方式，何以異於平常，復因上開研議及請示，
拖延時日，致羅松吉得以領取第二期款項，能否謂其與甲○○間
無犯意之聯絡及行為之分擔，已非無疑。(2)前揭證人羅煥潘於偵
訊時之證言，及新屋鄉公所八十二年八月二十日新鄉字第七七七
三號函稿所載如果均無訛，丙○○身為新屋鄉公所之秘書，羅煥
潘已向其報告並擬稿撤銷羅松吉之自耕能力證明書，其竟仍於同
年月四日在動支經費請示單上，批示「暫准動支新台幣伍仟萬元
，俾利早日完成過戶並向上級申請撥付補助款充裕公庫」，有該
動支經費請示單影本可憑（見第一審卷(七)第八八頁）；至其於八
十二年八月六日雖曾擬具簽呈，建請鄉長暫停付款（簽呈影本，
見更(一)卷(一)第二四八頁），惟在此之前，羅松吉已於同年月五日
領取第二期款，為原判決所認定之事實，且該補救措施之簽呈，
亦經出納人員蔡育信於會簽時載明「支票已領」等語，是就第二
期款而言，該簽呈已無任何實益，丙○○於前揭簽呈中既已表明
：「羅松吉君撤銷自耕能力證明在案，基於是項情事，似應暫停
止付該第二期款為宜」等旨，惟於羅松吉嗣又申請領取第三期款
項，其卻未在動支經費請示單上加註任何意見，此亦有該請示單
影本可按（見偵緝字第四六九卷第一一八頁），致羅松吉得以領
取第三期款項，以上各節，能否謂丙○○僅屬行政程序處置之疏
失，而無共同犯罪之故意？顯然仍欠明瞭，此攸關丙○○被訴犯
罪成立與否，自有詳查慎斷之必要。原審未加究明，遽為丙○○
有利之判決，即有調查職責未盡及判決不備理由之違法。（三）
貪污治罪條例第四條第一項第三款之犯罪態樣，為「建築或經辦
公用工程或購辦公用器材、物品，浮報價額、數量、收取回扣或
有其他舞弊情事者」，係屬公務員之重大貪污行為，為同條例第
六條第一項第四款公務員圖利罪之特別規定。所稱「浮報價額、
數量」，係指於實際建築、經辦公用工程或購辦公用器物時，故
為提高價額，或虛列支出之項目、數量，使總價額提高，藉機從
中圖利而言；又「回扣」係指就應付給之建築材料費或工程、採
購價款，向對方要約，提取一定比率，或扣取其中一部分，為自
己或其他第三人圖得不法利益；而「其他舞弊情事」則為概括補
充性之規定，例如偷工減料、以劣品冒充上品、以膺品代替真品
等行為，而與「浮報價額、數量」、「收取回扣」情形相當，具
有同等危害性者而言；是所謂與「浮報價額、數量」具有同等危
害性之舞弊行為，應指公務員為圖私利，於經辦上開工程或購辦
公用器材、物品等事項時，因違法致公庫支付不應支出之費用，
或無法達到應有之品質而言。原判決載述：「……新屋鄉公所購
地審查委員會成員、新屋鄉代表會及桃園縣政府事前得悉甲○○
、乙○○○上述不法安排，不論本件土地出售價格是否偏高，以
此等嚴重違法情事，即無同意價購本件土地之可能。……所謂縱
然羅松吉之自耕能力被撤銷，買賣契約仍屬有效，新屋鄉公所購
置本件土地價格未偏離當時市場合理行情等辯詞，純屬混淆飾卸
之詞，無從援為乙○○○有利之認定，乙○○○有……購辦公用
物品舞弊犯行，事證明確，堪以認定」等由（見原判決第二五頁
，理由甲、貳之二、(五)）。似以新屋鄉公所購地審查委員會成員
、新屋鄉代表會及桃園縣政府係在甲○○惡意隱瞞、不知羅松吉
欠缺自耕能力及其僅為甲○○、乙○○○所覓之本件土地登記人
頭之情況下，為急需新屋鄉垃圾掩埋場使用，乃同意購置本件土
地，因認不論本件土地出售價格是否偏高，均屬相當於「浮報價
額、數量」之舞弊行為；揆諸首揭說明，其論斷難謂允當。又依
原判決事實欄所載新屋鄉公所徵購本件土地，案經桃園縣政府審
核後，認價格略為偏高等情（見原判決第六頁倒數第八、九列）
，則其價格偏高之情形如何，是否因此導致公庫支付不應支出之
費用，或無法達到應有之品質，而已相當於「浮報價額」或類此
之其他舞弊情事，仍欠明瞭，此攸關乙○○○是否成立貪污治罪
條例第四條第一項第三款之罪，自有調查釐清之必要，原審未予
究明，遽行判決，即有調查未盡之違誤。檢察官及乙○○○上訴
意旨執以指摘，非無理由，應認原判決關於乙○○○、丙○○部
分仍有撤銷發回更審之原因。
乙、撤銷改判（即甲○○）部分
按被告死亡者，應諭知不受理之判決，為刑事訴訟法第三百零三
條第五款所明定。被告在第二審判決後，上訴於第三審法院繫屬
中死亡者，依同法第三百八十七條之規定，第三審之審判亦有上
開條款之適用。又原審判決後被告死亡者，為第三審法院得依職
權調查之事項。本件上訴人即被告甲○○部分，經原審撤銷第一
審關於甲○○部分之科刑判決，改判論其以依法令從事公務之人
員，共同購辦公用物品，有舞弊情事罪，處有期徒刑拾年，併
科罰金貳佰萬元，褫奪公權捌年，並諭知罰金如易服勞役之折算
標準及相關沒收之宣告。甲○○、檢察官均不服原判決，先後於
九十八年十一月二十五日、同年十二月三十日在法定期間內提起
第三審上訴，嗣甲○○於九十九年六月二十五日死亡，有其戶籍
謄本在卷可稽。依上開說明，應由本院將原判決關於甲○○之罪
刑部分撤銷，另為不受理之諭知。
據上論結，應依刑事訴訟法第三百八十七條、第三百九十七條、
第三百九十八條第三款、第四百零一條、第三百零三條第五款，
判決如主文。
中    華    民    國  九十九  年    八    月  三十一  日
                      最高法院刑事第九庭
                          審判長法官  邵  燕  玲
                                法官  李  伯  道
                                法官  孫  增  同
                                法官  李  英  勇
                                法官  施  俊  堯
本件正本證明與原本無異
                                      書  記  官
中    華    民    國  九十九  年    九    月    三    日
                                                      Ｅ

司法院資訊處製作；財團法人民間司法改革基金會備份。
